【裁判字號】    99,易,2455
【裁判日期】    991222
【裁判案由】    業務侵占
【裁判全文】
臺灣臺北地方法院刑事判決              99年度易字第2455號
公  訴  人  臺灣臺北地方法院檢察署檢察官
被      告  吳岱芸
上列被告因業務侵占案件，經檢察官提起公訴（99年度偵字第11
608號），本院判決如下：
    主  文
吳岱芸犯業務侵占罪，處有期徒刑陸月，如易科罰金，以新台幣
壹仟元折算壹日。
    犯 罪 事 實
一、吳岱芸自民國98年8月24日起任職於址設臺北市○○○路○段
    26號12樓之廣得利貿易有限公司（下稱廣得利公司）擔任會
    計，負責處理帳務、保管公司傳票及憑證等業務，為從事業
    務之人，其因與廣得利公司之負責人陳葆龍、主管即成衣部
    經理羅淑慧等人相處不睦，而於99年3 月25日提出離職書，
    表明擬於99年4月2日離職。詎吳岱芸竟意圖為自己不法所有
    ，於99年3 月31日14時許，在廣得利公司內，將其業務上所
    持有如附表所示之會計傳票憑證、裝箱明細表、統一發票、
    出貨單、估價單等廣得利公司所有之文件，放置於自己之皮
    包內，而易持有為所有，予以侵占入己。嗣於同日18時20分
    許，因吳岱芸即將離職，陳葆龍遂請羅淑慧確認吳岱芸有無
    拿取公司物品，吳岱芸旋將上開文件自其皮包內丟出，始悉
    上情。
二、案經廣得利公司訴由臺灣臺北地方法院檢察署檢察官偵查起
    訴。
    理  由
一、按被告以外之人於審判外之陳述，雖不符刑事訴訟法第159
    條之1 至第159條之4之規定，而經當事人於審判程序同意作
    為證據，法院審酌該言詞陳述或書面陳述作成時之情況，認
    為適當者，亦得為證據。當事人、代理人或辯護人於法院調
    查證據時，知有第159條第1項不得為證據之情形，而未於言
    詞辯論終結前聲明異議者，視為有前項之同意，刑事訴訟法
    第159條之5定有明文。查本件被告於言詞辯論終結前，對於
    證人陳葆龍、羅淑慧於警詢、偵查中之證述，以及離職書等
    下述本院採為認定犯罪事實依據之各項供述證據，均未就證
    據能力聲明異議，復經本院於審理時逐一提示予被告及公訴
    人等表示意見，本院審酌該等供述證據之取得過程並無瑕疵
    ，與本案待證事實間復具有相當之關聯性，以之為本案證據
    並無不當，自得採為本件認定事實之基礎，合先敘明。
二、訊據被告固坦承曾於99年3 月31日14時許，在廣得利公司內
    ，將如附表所示之文件放置於其所有之皮包內（見本院卷第
    20頁），惟矢口否認有何業務侵占犯行，辯稱：伊係因即將
    離職，整理抽屜時發現一堆傳票，因為那疊資料的廠商請款
    程序比較特殊，伊想要帶回家研究，就將資料放到皮包裡面
    ，隔天再帶回公司，跟下一位小姐作交接，並無業務侵占之
    犯意云云。惟查：
(一)被告係自98年8 月24日起任職於廣得利公司擔任會計，負責
    處理帳務、保管公司傳票及憑證等業務，廣得利公司已報過
    稅之會計憑證，會裝箱保存在公司固定的位置，如附表所示
    之文件，平日均係由被告保管，應鎖在檔案櫃中，依公司之
    規定不能帶回家，被告亦未得到允許將之帶回家，被告曾於
    99年3 月24日在公司會議中與陳葆龍等人發生爭執，並於99
    年3月25日提出離職書，表明擬於99年4月2日離職，99年3月
    31日18時20分許，因陳葆龍要求被告於當日離職，遂請羅淑
    慧檢查被告之皮包，以確認被告有無拿取公司物品，被告旋
    將附表所示文件自其皮包內丟出等情，業據證人陳葆龍迭於
    警詢、偵查及本院審理中證述纂詳（見偵卷第6至7、90至92
    頁，本院卷第36至39頁），核與證人羅淑慧於偵查及本院審
    理中證述之情節（見偵卷第91頁、本院卷第39頁背面至第41
    頁）相符，案發當時在場之廣得利公司員工黃胤昌、吳秀蓮
    亦均證稱：99年3 月31日曾目擊被告將廣得利公司之文件從
    皮包中丟出來等語（見本院卷第41頁背面至第42頁）；此外
    並有被告表明任職至99年4月2日之手稿、離職書、廣得利公
    司新進人員報到須知、人事資料表、勞工契約員工保證書、
    勞工契約同意書（見偵卷第18至23頁），以及99年3 月31日
    當日拍攝之現場照片（見偵卷第26頁），暨如附表所示之文
    件影本（見偵卷第28至75頁）等在卷足稽，堪認屬實。
(二)被告雖以前詞置辯，然查，證人陳葆龍、羅淑慧均證稱：依
    公司之規定，文件不能帶回家處理，99年3 月31日當天羅淑
    慧曾詢問被告為何拿這些文件，被告答稱要拿回去銷燬等語
    （見本院卷第36及37頁背面、第40頁）；被告復自承其拿取
    附表所示文件時，並未告知老闆（即證人陳葆龍）或經理（
    即證人羅淑慧），並稱「他們可能不會同意，因為他們會覺
    得公司的資料應該放在公司」（見本院卷第44頁背面），由
    上可知被告顯然知悉不得將公司所有之文件擅自帶回家，仍
    將附表所示文件置於自己之皮包內欲帶走，其有業務侵占之
    犯意甚明。另查，被告自98年8 月24日起即任職於廣得利公
    司，有新進人員報到須知在卷足稽（見偵卷第20頁），迄至
    本件案發時，已任職約7個月；而廣得利公司之會計僅被告1
    人，附表所示文件之相關交易對象，多係廣得利公司長期往
    來之廠商，亦據證人陳葆龍證述在卷（見偵卷第92頁、本院
    卷第39頁）；被告復自承其94年至96年間亦係在其他公司擔
    任會計，昌旺企業社、基進企業有限公司是廣得利公司之主
    要客戶，廣得利公司幾乎都是跟這兩間公司往來，並自承其
    任職期間曾處理過至少2、3次昌旺企業社、科陽國際企業有
    限公司之相關帳目（見偵卷第92頁、本院卷第44頁），衡情
    被告應無可能於擔任會計多年、任職於廣得利公司長達7 個
    月後，仍對於廣得利公司長期往來廠商之請款、作帳方式不
    瞭解，而需將相關會計文件帶回家研究以便交接。又如附表
    所示之廣得利公司與昌旺企業社、久享企業股份有限公司、
    科陽國際企業有限公司、基進企業有限公司等公司間之交易
    文件，部分係被告到職前之98年間4月至6月間交易資料（見
    偵卷第41至64、67至75頁），被告亦無特別研究該等交易文
    件以辦理交接之必要。另觀被告於案發當日拿取之附表編號
    2 廣得利會計傳票憑證、存摺影本，款項摘要欄分別係記載
    「向annie （按即被告之英文名，見本院卷第40頁背面）借
    款30000」、「沖還跟annie借款30000 」（見偵卷第31、32
    頁），顯係被告借款3 萬元予廣得利公司，以及廣得利公司
    還款予被告之相關憑證，而非廣得利公司與其他廠商間之交
    易、請款資料；被告亦自承伊因為怕陳葆龍賴帳，而曾將上
    開借款明細正本放到皮包裡面（見本院卷第44頁）。是被告
    辯稱伊係因即將離職，而將請款程序比較特殊之廠商資料帶
    回家研究，以便辦理交接云云，顯係畏罪卸責之詞，不足採
    信。
(三)又業務侵占罪係即成犯，故侵占行為一經完畢，罪即成立，
    被告明知廣得利公司之會計憑證等文件，均應放置於公司內
    妥為保存，竟將其業務上所持有如附表所示之文件置於自己
    之皮包內欲帶走，顯已變易持有為所有，業務侵占行為即已
    完成，縱被告於案發當日18時20分許經證人羅淑慧查問後，
    即將附表所示之文件交還廣得利公司，亦無解其業務侵占罪
    責。綜上所述，本件事證明確，被告犯行堪以認定，應依法
    論科。至被告於案發當日所拿取之文件，固包括偵卷第27頁
    之手稿1 張，惟觀該文件之內容，係以手寫字體紀錄發票未
    給、稅金、應扣除之金額等字樣，被告供稱該文件係其手寫
    之筆記，紀錄昌旺企業社應扣除之金額（見本院卷第44頁）
    ，證人陳葆龍亦證稱該文件係被告所寫，伊不知用意為何（
    見本院卷第38頁背面），堪認該文件應係被告任職期間自行
    摘錄供己參考用之筆記，並非廣得利公司所有之文件，自非
    屬本件業務侵占之客體，併予敘明。
三、論罪科刑：
(一)按被告於本件案發時係任職於廣得利公司擔任會計，負責處
    理帳務、保管公司傳票及憑證等業務，為從事業務之人，詎
    其竟將業務上所持有、廣得利公司所有如附表所示之文件予
    以侵占入己，核其所為，係犯刑法第336條第2項之業務侵占
    罪。
(二)爰依被告之供述及卷附臺灣高等法院被告前案紀錄表、前案
    處分書等，審酌：被告為技術學院畢業之智識程度，前僅曾
    因侵占遺失物，經臺灣臺北地方法院檢察署檢察官以87年度
    偵字第12527 號為職權不起訴處分，素行尚可，擔任會計工
    作多年，明知公司所有之會計憑證、交易資料等，均為公司
    營業所需，且應依法保存以供查核之物，不得任意處分，竟
    因與公司負責人陳葆龍、主管羅淑慧等人相處不睦，即起意
    侵占附表所示之文件，犯後仍飾詞否認犯行，難認已有悔悟
    之意，惟其案發當日經羅淑慧查詢後即交還附表所示文件，
    對廣得利公司所生實際危害尚非甚鉅，雖迄未獲廣得利公司
    負責人陳葆龍諒解，惟被告曾於本院審理中多次向陳葆龍表
    達歉意（見本院卷第35頁、第45頁背面），並表達願與告訴
    人公司協商和解之意，另審酌被告之犯罪目的、手段、生活
    狀況等一切情狀，量處如主文所示之刑，並諭知易科罰金之
    折算標準。
據上論斷，應依刑事訴訟法第299條第1項前段，刑法第336條第2
項、第41條第1項前段，刑法施行法第1條之1，判決如主文。
本案經檢察官王巧玲到庭執行職務
中    華    民    國    99    年    12    月    22    日
                  刑事第十六庭  審判長法  官  吳俊龍
                                      法  官  羅立德
                                      法  官  陳蒨儀
上正本證明與原本無異。
如不服本判決應於收受送達後10日內向本院提出上訴書狀，並應
敘述具體理由；其未敘述上訴理由者，應於上訴期間屆滿後20日
內向本院補提理由書（均須按他造當事人之人數附繕本）「切勿
逕送上級法院」。告訴人或被害人如對於本判決不服者，應具備
理由請求檢察官上訴，其上訴期間之計算係以檢察官收受判決正
本之日期為準。
                                      書記官  呂慧娟
中    華    民    國    99    年    12    月    23    日
附錄本案論罪科刑法條：
刑法第336條
對於公務上或因公益所持有之物，犯前條第1項之罪者，處1年以
上7年以下有期徒刑，得併科5千元以下罰金。
對於業務上所持有之物，犯前條第1 項之罪者，處6月以上5年以
下有期徒刑，得併科3千元以下罰金。
前二項之未遂犯罰之。
【附表】
┌─┬──────────────────┬────────┐
│編│      文  件  名  稱                │    備   註     │
│號│                                    │                │
├─┼──────────────────┼────────┤
│1 │（廣得利）昌旺企業社裝箱明細表、受款│影本見偵卷第28至│
│  │人為昌旺企業社之支票影本（票號：XC15│30頁            │
│  │42675）、廣得利7月份請款明細表      │                │
├─┼──────────────────┼────────┤
│2 │廣得利會計憑證傳票（傳票編號：T-9903│影本見偵卷第31至│
│  │25004、T-000000000）、存摺內頁影本  │32頁            │
├─┼──────────────────┼────────┤
│3 │廣得利會計憑證傳票（傳票編號：T-9811│影本見偵卷第33至│
│  │30002）、（廣得利）昌旺企業社裝箱明 │35頁            │
│  │細表                                │                │
├─┼──────────────────┼────────┤
│4 │廣得利會計憑證傳票（傳票編號：T-9808│影本見偵卷第36至│
│  │31024）、廣得利8月份請款明細表      │37頁            │
├─┼──────────────────┼────────┤
│5 │廣得利會計憑證傳票（傳票編號：T-9807│影本見偵卷第38至│
│  │31019 ）、昌旺企業社開立之統一發票（│40頁            │
│  │發票號碼：GU00000000）、廣得利7 月份│                │
│  │請款明細表                          │                │
├─┼──────────────────┼────────┤
│6 │98年5 月31日轉帳傳票、昌旺企業社開立│影本見偵卷第41至│
│  │之統一發票（發票號碼：GU00000000）、│50頁            │
│  │廣得利5 月份請款明細表，昌旺企業社98│                │
│  │年4月1日出貨單、98年4 月30日估價單、│                │
│  │98年5月13日出貨單、裝箱明細表       │                │
├─┼──────────────────┼────────┤
│7 │98年6月30日轉帳傳票（轉帳號數：98063│影本見偵卷第51至│
│  │0027）、昌旺企業社開立之統一發票（發│57頁            │
│  │票號碼：GU00000000）、廣得利6 月份請│                │
│  │款明細表，98年6月22日、98年6月23日估│                │
│  │價單，昌旺企業社98年4月15日、4月3 日│                │
│  │、3月24日、6月22日出貨單            │                │
├─┼──────────────────┼────────┤
│8 │98年6月30日轉帳傳票（轉帳號數：98063│影本見偵卷第58至│
│  │0026），久享企業股份有限公司開立之統│60頁            │
│  │一發票（發票號碼：FU00000000）、98/0│                │
│  │6應收對帳單                         │                │
├─┼──────────────────┼────────┤
│9 │98年6月30日轉帳傳票（轉帳號數：98063│影本見偵卷第61至│
│  │0012），科陽國際企業有限公司開立之統│64頁            │
│  │一發票（發票日期：98年5月21日）、980│                │
│  │5應收帳款總表、對帳單               │                │
├─┼──────────────────┼────────┤
│10│廣得利會計憑證傳票（傳票編號：T-9810│影本見偵卷第65至│
│  │14001 ）、受款人為基進企業有限公司之│69頁            │
│  │支票影本（支票號碼：DC0000000）、98 │                │
│  │年6月30日轉帳傳票（轉帳號數：0000000│                │
│  │28），基進企業有限公司開立之統一發票│                │
│  │（發票日期：98年6月20日）、98年6月請│                │
│  │款單、製作明細表、出貨明細表        │                │
├─┼──────────────────┼────────┤
│11│廣得利會計憑證傳票（傳票編號：T-9804│影本見偵卷第70至│
│  │30023 ），科陽國際企業有限公司開立之│75頁            │
│  │統一發票（發票日期：98年4 月15日、98│                │
│  │年4 月10日）、9804應收帳款總表、對帳│                │
│  │單（訂單編號：00000000、00000000 ） │                │
└─┴──────────────────┴────────┘

司法院資訊處製作；財團法人民間司法改革基金會備份。
